最高法院刑事判決　　　　　　　　　　　　　　　九十三年度台上字第二八三○號
　　上　訴　人　甲○○
　　選任辯護人　薛松雨律師
　　　　　　　　王玫珺律師
　　　　　　　　楊商江律師
右上訴人因違反商業會計法等罪案件，不服台灣高等法院中華民國九十年十月十二日
第二審判決（九十年度上訴字第二四一○號，起訴案號：台灣台北地方法院檢察署八
十七年度偵字第一一七一四號），提起上訴，本院判決如左：
    主  文
原判決撤銷，發回台灣高等法院。
    理  由
本件原判決認定：(1)、上訴人甲○○自民國八十三年十月一日起，任台北市○○○路
一六八號十二樓財將企業股份有限公司（下稱財將公司）之總經理，嗣自八十四年十
二月九日起，改任該公司之董事長，為商業負責人。緣贏揚企業有限公司（下稱贏揚
公司）負責人王國志於八十四年六月間，向財將公司業務員劉一蓀（現已改名為劉永
康，業經判刑確定）表示願以其向國外購入之破碎機二台作為擔保，向財將公司借款
新台幣（下同）一百萬元，劉一蓀乃將上情陳報上訴人。上訴人明知該公司所登記之
營業項目為商品之零售、租賃及買賣，並不包括貸放款業務，竟仍批准該貸款。並與
時任該公司董事長之林碧玉（業經原審另案判決無罪）、劉一蓀、王國志及其妻王黃
端（後二人均未據起訴）共同基於概括之犯意，由王國志囑由王黃端於同年月二十三
日，虛偽開立贏揚公司將上述破碎機二部各以五十二萬五千元之價格售予財將公司之
統一發票二紙，交予財將公司。財將公司旋於翌（二十四）日，自富邦銀行民生分行
匯款一百萬元至贏揚公司在陽信商業銀行之帳戶內。上訴人再於同年月二十六日，囑
其公司職員填具財將公司佯將上述破碎機二部，各以六十一萬零九百零五元之價格售
予贏揚公司之統一發票二紙，交予贏揚公司。該二公司並於同年七月三日虛偽訂立附
條件買賣契約，並持向台北市政府建設局辦理動產擔保附條件買賣登記，使該管公務
員將上開不實之買賣事項登載於其職務上所掌之公文書內，並據以發給動產擔保交易
（附條件買賣）登記證明書，足以生損害於台北市政府建設局對於動產擔保交易管理
之正確性。(2)、紘伸企業有限公司（下稱紘伸公司）負責人溫九郎於八十五年二月間
，經由巨勇企業行負責人林文才介紹，向財將公司業務員黃祿元表示願向該公司借款
。黃祿元陳報上訴人後，上訴人竟允予貸款，並與溫九郎、黃祿元、林文才、黃炎煌
（以上四人均經判刑確定）共同基於犯意之聯絡，以假買賣真貸款之方式，由財將公
司貸款三百萬元予溫九郎，並由溫九郎提供其妻廖秋菊所有之不動產，設定本金最高
限額三百六十萬元之抵押權予財將公司。且為掩飾財將公司違法經營放款業務之行為
，由林文才於八十五年二月九日，以巨勇企業行之名義，虛偽開立將挖土機二部各以
一百五十萬元之價格售予財將公司之統一發票二張，交予財將公司；再由財將公司於
同年月十日，虛偽開立各以一百七十八萬二千元之價格出售挖土機二部予紘伸公司之
統一發票二張，交予紘伸公司；並由溫九郎與財將公司於同年月十日成立不實之動產
擔保交易附條件買賣契約。財將公司並於同年月二十三日，向前台灣省政府建設廳為
動產擔保交易（附條件買賣）之登記，使該管公務員將此不實之買賣事項登載於其職
務上所掌之公文書，並據以核發動產擔保交易（附條件買賣）登記證明書，足以生損
害於台灣省政府建設廳對於動產擔保交易管理之正確性等情。因而撤銷第一審判決，
改判仍依牽連犯關係從一重論處上訴人共同連續商業負責人，以明知為不實之事項，
而填製會計憑證罪刑，固非無見。
惟查：(一)、按犯罪後法律已廢止其刑罰者，應諭知免訴之判決，刑事訴訟法第三百零
二條第四款定有明文。查修正前公司法第十五條第三項關於違反同條第一項公司不得
經營登記範圍以外業務規定之處罰，已於九十年十一月十二日經總統公布廢止，並於
同年月十四日起生效。原判決對於上訴人被訴違反同條第一項公司不得經營登記範圍
以外業務規定部分，未及適用刑事訴訟法第三百零二條第四款之規定，就該部分不另
為免訴之諭知，而仍依修正前公司法第十五條第三項之規定論罪科刑，自有適用法則
不當之違法。(二)、按商業會計法第七十一條第一項各款之罪，以行為人具有商業負責
人、主辦及經辦會計人員，或依法受託代他人處理會計事務人員之身分，為其要件。
原判決就上訴人對於王黃端虛偽開立贏揚公司將破碎機二部售予財將公司之統一發票
二紙，以及林文才虛偽開立巨勇企業行將挖土機二部售予財將公司之統一發票二紙之
行為，併論以商業會計法第七十一條第一項第一款之填製不實會計憑證罪。然上訴人
並非贏揚公司或巨勇企業行之商業負責人、主辦及經辦會計之人員，或依法受託代該
二公司行號處理會計事務之人員。原判決並未說明何以未具備上開身分之上訴人，仍
須對於王黃端、林文才二人分別填製上述不實統一發票行為負責之理由，亦嫌理由欠
備。(三)、查本件檢察官起訴意旨指上訴人涉犯刑法第二百十四條，及修正前公司法第
十五條第三項之罪嫌。原判決認上訴人除成立上述法條之罪名外，併觸犯商業會計法
第七十一條第一款之罪；復認其所犯三罪之間具有方法、結果之牽連關係，而從一重
依商業會計法第七十一條第一款之罪處斷。是原判決最後論斷之法條，既與起訴書所
記載者不同，顯有變更起訴法條而改依其他條文判決之情形。惟原判決對於本件何以
必須變更起訴法條改判之緣由，並未於理由內加以說明，亦未引用刑事訴訟法第三百
條，以作為其變更法條改判之依據，難謂無判決不適用法則及理由不備之違誤。(四)、
查原判決事實欄內並未記載財將公司董事長林碧玉有參與本件犯罪行為之分擔或實施
之情形，則其理由內說明林碧玉與上訴人有犯意之聯絡及「行為之分擔」，已嫌失據
。且卷查林碧玉於偵查中具狀否認知情而參與本件犯行，而上訴人亦陳稱林碧玉對本
案不知情等語（見八十七年度偵字第一一七一四號偵查卷第六十頁反面、第七十九頁
反面）。原判決並未詳細說明其憑以認定林碧玉有共同參與本案罪行之證據及理由，
遽認其係本案之共同正犯，亦嫌理由不備。(五)、卷查上訴人於原審辯稱：財將公司嚴
禁業務員與客戶間為假買賣真貸款之行為，前揭違法貸款之事，均係該公司業務員劉
一蓀（現已改名為劉永康）違背公司規定所為，而劉一蓀亦因此經財將公司訴請偵辦
，並經法院判處罪刑在案，伊對於劉一蓀之違法行為，事先並不知情等語。原判決對
於上訴人前揭有利之辯解，未詳細說明其理由，尚嫌理由欠備。又原判決認定上訴人
有偽造前述統一發票之行為，而論以商業會計法第第七十一條第一款之罪。惟上訴人
偽造統一發票之行為，除犯上述罪名外，是否併觸犯刑法第二百十五條之業務登載不
實罪？若是，其所犯此二罪之間究有何種法律關係？原判決對此未一併加以論敘說明
，亦嫌理由欠備。(六)、按採為判決基礎之證據資料，必須經過調查程序，以顯出於審
判庭者，始與直接審理主義相符，否則其所踐行之訴訟程序，即屬違背法令。原判決
採用前台灣省政府建設廳（八七）建一字第八三二三九○號函、動產擔保交易附條件
買賣申請書，及台灣高等法院花蓮分院八十六年度上易字第五八三號刑事判決，作為
上訴人犯罪之證據（見原判決第六頁倒數第六、七行，第八頁第五、六行，第九頁第
一、二行）。但並未於審判期日將上述證據向上訴人提示，並告以要旨，使其有表示
意見或辯解之機會，有原審審判筆錄可稽（見原審卷第五十八頁至第六十九頁）。依
上說明，其所踐行之訴訟程序，自屬違背法令。以上或為上訴意旨所指摘，或為本院
得依職權調查之事項，應認原判決有撤銷發回之原因。
據上論結，應依刑事訴訟法第三百九十七條、第四百零一條，判決如主文。
中　　　華　　　民　　　國　　九十三　　年　　　六　　　月　　　三　　　日
                              最高法院刑事第六庭
                                  審判長法官  吳  雄  銘
                                        法官  池  啟  明
                                        法官  石  木  欽
                                        法官  郭  毓  洲
                                        法官  吳  三  龍
      右正本證明與原本無異
                                              書  記  官
中　　　華　　　民　　　國　　九十三　　年　　　六　　　月　　　七　　　日
                                                                        Ｋ
